【裁判字號】    99,台上,2717
【裁判日期】    990506
【裁判案由】    偽造文書等罪
【裁判全文】
最高法院刑事判決            九十九年度台上字第二七一七號
上  訴  人  台灣高等法院台南分院檢察署檢察官
被      告  甲○○
            乙○○
上列上訴人因被告等偽造文書等罪案件，不服台灣高等法院台南
分院中華民國九十七年五月六日第二審更審判決（九十六年度重
上更(一)字第四七二號，起訴案號：台灣雲林地方法院檢察署九十
二年度偵續字第八號），提起上訴，本院判決如下：
    主  文
上訴駁回。
    理  由
按刑事訴訟法第三百七十七條規定，上訴於第三審法院，非以判
決違背法令為理由，不得為之。是提起第三審上訴，應以原判決
違背法令為理由，係屬法定要件。如果上訴理由書狀並未依據卷
內訴訟資料，具體指摘原判決不適用何種法則或如何適用不當，
或所指摘原判決違法情事，顯與法律規定得為第三審上訴理由之
違法情形，不相適合時，均應認其上訴為違背法律上之程式，予
以駁回。本件檢察官上訴意旨略稱：（一）一般詐欺事件大多發
生於親朋好友間，告訴人陶銀宗、陶張銀素夫婦固然與被告甲○
○是朋友，但幫助朋友亦有一定之範圍，告訴人夫婦所有家產僅
有雲林縣林內鄉○○段二六二地號之土地及其上建物（下稱中山
段房地）、雲林縣林內鄉○○○段四五六之一土地一筆（下稱九
芎林段土地），告訴人夫婦即使至愚，亦不可能將全部家產提供
作為甲○○之貸款擔保，原判決以告訴人夫婦與甲○○係熟識，
即認告訴人夫婦同意將全部家產提供給甲○○擔保借款，其認定
事實有違經驗法則。（二）甲○○於民國八十七年六月破產後，
見已無法隱瞞，遂對告訴人夫婦拍胸脯稱：「你的借款一定會負
責到底，否則遭雷劈」等語，又甲○○、許麗香及其女兒詹文秀
亦於八十七年七月某日晚上攜已簽好之本票四紙（到期日分別為
八十五年四月三日、八十六年二月三日、十二月十日、八十七年
三月十日、面額分別為新台幣〈下同〉二百萬元、二百萬元、四
百萬元、六百萬元）及甲○○自行前往台灣雲林地方法院辦妥八
十七年度票字第九四六號民事裁定之一千八百元繳費收據一張交
給告訴人夫婦，用以為安撫及要告訴人參與分配。原審未查明上
開四紙本票之到期日皆與本案詐貸款之日期八十七年一月九日四
百萬元、三月三十一日八百萬元相比較，不僅日期、金額不相符
合，況且票號皆為連號（證明四張同時簽發）。按常情甲○○如
果要簽本票給告訴人為擔保時，理應係於本案貸款日簽發，而上
開四紙本票到期日皆在本案貸款日之前，且皆為連號，益足證明
本案之四百萬元、八百萬元貸款皆屬不尋常之非法行為，更證明
甲○○係於破產東窗事發後一次簽上開四紙本票給告訴人夫婦搪
塞安撫，且做保護自己之舉動。原審未予詳查，遽認告訴人夫婦
收受上開四紙本票且參與債權分配，即認告訴人夫婦同意本案貸
款，其認定事實，皆與經驗法則、論理法則有違。而原審亦未詳
查上開四紙本票到期日何以與本案貸款之日期不符及票號是否連
號？被告等是何居心？原審亦有應於審判期日應調查而未予調查
之違法。再，告訴人等固與甲○○有朋友關係，甲○○於八十七
年六月事發後保證會負責到底，按一般朋友間之常情，總是會礙
於情面，不會馬上翻臉，況甲○○又保證負責到底，豈料甲○○
撐至八十八年二月間即不繳利息，告訴人等於八十九年十一月十
五日接獲台灣雲林地方法院之支付命令，始分別於九十年一月三
日分別對該兩案支付命令異議，並開始向農會、斗六地政事務所
索取相關資料，並於九十年三月二十七日提出刑事告訴，原審卻
認告訴人等此種正常之心態及索取相關資料不易之情形，而稍慢
提出告訴，遽認告訴人夫婦同意本案貸款，其認事用法，亦有違
經驗法則。（三）陶銀宗上開二次異議狀其涵意即否認本案四百
萬元、八百萬元之貸款之意，並非已承認同意由甲○○借用其二
人名義，對借據上之簽名亦承認為其本人所簽，此係因告訴人等
表達能力較差之故，不像甲○○尚可聘請律師撰寫，且假設告訴
人等承認或同意，何須要對上開兩次支付命令提出異議狀，讓支
付命令二十日期間經過即可，又何須再繳鉅額訴訟費以進行民事
訴訟程序，況上開二案在民事訴訟程序審理中告訴人曾請求法官
待刑事偵查有結果前停止民事訴訟之進行及上開兩件民事案件確
定後，林內鄉農會申請查封拍賣告訴人等之房地及農地時，亦曾
撰狀請求法院待刑事偵查有結果再執行拍賣（無奈王檢察官牛步
化一年多始偵查完畢，最後草草結案不起訴處分）之情形，上開
訴訟行為，亦足證明告訴人夫婦主觀上認被告等涉犯罪嫌疑，原
判決僅以上開兩紙異議狀之文句，未調查告訴人等曾於上開兩次
民事訴訟進行中要求法院停止訴訟、停止拍賣之訴訟行為及詳查
上開兩紙異議狀告訴人等之真意如何？即遽為認定告訴人等有承
認同意由甲○○借用其二人名義借款，即有應於審判期日應調查
之證據而未予調查之違法。（四）原判決僅以堪認供鑑定之編號
Ａ至Ｆ類簽名與Ｈ類簽名筆劃特徵相似，應為陶張銀素所為簽名
，鑑定人鄭家賢於原審所為不利被告等之證述，核與上開法務部
調查局鑑定通知書意旨不合，且不知告訴人等於上開二件民事訴
訟事件均已承認同意由甲○○用其二人名義為上開二件抵押借款
情事，故不能作為被告等不利之認定，原審否定專家之鑑定及鑑
定人之證詞，亦顯有理由不備之違法。（五）證人鄭金陸雖於檢
察官偵訊及第一審審理時均證稱：「八十七年一月六日下午三點
多有到陶張銀素住宅辦理對保手續，借四百萬元，陶銀宗亦在場
，當時我拿的資料是填妥後才去對保的，陶張銀素、陶銀宗之簽
名均係本人所書寫。」但鄭金陸證述之內容，與事實差距甚大，
且前後不一，絕非真實。另鄭金陸係甲○○僱請之司機，並非職
司信用部貸款業務人員，其從未到過告訴人夫婦家中，未曾到告
訴人家對保，原審引用重大瑕疵之證詞，顯有判決理由矛盾之違
法。（六）本案林炎昇檢察官業經依法迴避，由劉欽銘檢察官擔
任蒞庭之職務，惟原判決仍寫林炎昇檢察官蒞庭，原判決顯有與
卷證資料不符之違法云云。惟查，原判決以公訴意旨略以：被告
甲○○於八十二年三月至九十年二月間，擔任雲林縣林內鄉農會
理事長，許麗香係甲○○配偶（已經判決無罪確定），被告乙○
○則於八十五年至九十年九月間擔任該農會信用部主任。三人共
同基於為自己不法所有意圖之犯意聯絡，先由甲○○、許麗香向
告訴人夫婦佯求提供陶銀宗所有中山段房地為擔保，向林內鄉農
會抵押貸款二百萬元。告訴人等因前於七十九年六月二十一日，
曾提供九芎林段土地，設定最高限額抵押權二百四十萬元，供甲
○○向林內鄉農會借貸二百萬元之經驗，而允諾提供上開中山段
房地，供其等辦理抵押貸款二百萬元。甲○○遂於八十七年一月
六日晚間八、九時許，偕同乙○○前往陶銀宗夫婦位於雲林縣林
內鄉○○村○○路四一一號住處對保，並當場提出多份未填載內
容之林內鄉農會之「借款申請書」、「擔保放款借據」、「授信
約定書」、「個人資料表」、「切結書」、「承諾書」、「委託
書」等空白文件，佯稱係辦理約定二百萬元貸款之用，要求陶張
銀素一一簽名，陶張銀素不疑有他，遂在前開空白文件上一一簽
名。同年一月八日，復由甲○○指示其不知情之女兒詹文秀（已
經檢察官為不起訴處分），偕同陶張銀素前往林內鄉農會開設帳
號00000000000000號戶名陶張銀素之活期儲蓄存
款帳戶，陶張銀素以未帶印章可否開戶詢問詹文秀，詹文秀則告
以不用印章簽名即可，乃由詹文秀代為書寫辦理設立帳戶相關手
續，待辦妥上開帳戶之開戶手續後，即將存摺、印章交詹文秀攜
回甲○○處保管。嗣甲○○於同年一月間於不詳時、地，在前開
陶張銀素已簽妥姓名之林內鄉農會「借款申請書」、「擔保放款
借據」、「授信約定書」等空白文件上，填具借款金額等其他資
料後，先持向林內鄉農會辦理借款四百萬元。復於同年三月十九
日持偽造之土地（建物）抵押內容變更登記申請書，向雲林縣斗
六地政事務所辦理抵押權內容變更登記，將前揭陶張銀素所有上
開九芎林段土地，原設定二百四十萬元之最高限額抵押權變更為
九百六十萬元，致使雲林縣斗六地政事務所不知情之承辦人員，
登載於所掌之土地登記簿及他項權利證明書等公文書上。再於同
年三月間某日，持上開變更後之相關資料，向林內鄉農會申請抵
押借款八百萬元，使不知情之林內鄉農會相關承辦人員，先後於
同年一月九日核准貸放四百萬元，及同年三月三十一日核准貸放
八百萬元，並將共計一千二百萬元之款項撥入陶張銀素於林內鄉
農會所設之上開帳戶內，足以生損害於陶張銀素及林內鄉農會對
於貸款案件審核、斗六地政事務所對於土地建物抵押情形管理之
正確性。陶張銀素及陶銀宗於八十九年四月五日接獲林內鄉農會
催繳利息通知後，循線查知上情，始知受騙。因認被告等共犯刑
法第二百十四條、第二百十六條、第二百十條、第二百十七條及
同法第三百三十九條第二項之罪嫌云云。經原審綜合調查證據之
結果，以（一）甲○○稱「我們（指其與告訴人夫妻）是朋友關
係，他們有個小孩給我當義子，告訴人夫婦主動提供不動產給我
，叫我去設定抵押貸款，當時我因為在競選鄉長」等語；陶銀宗
亦證稱「我跟甲○○是很知己的朋友」等云，可見甲○○與告訴
人夫妻確係很知己的朋友，否則告訴人等不會分別同意提供九芎
林段土地、中山段房地，供甲○○作為向林內鄉農會辦理抵押借
款之擔保。（二）依甲○○之前案紀錄表所載，其確於八十七年
五月六日因另涉他案被羈押，又其曾聲請宣告破產，由第一審法
院於八十七年十月十四日裁定破產，亦有第一審八十七年度破字
第四號裁定附卷可佐。又告訴人夫妻已承認於八十七年六月間收
受甲○○之妻許麗香所簽發上揭四張本票，甲○○辯稱，該四紙
本票係供告訴人夫妻作為以其等名義所辦理之不動產抵押借款而
供為擔保之用，故告訴人等於各該本票到期日後未向甲○○求償
；而甲○○經法院准予破產宣告後，於八十七年十一月十二日以
陶張銀素為債權人名義，申報破產債權金額為一千四百萬元等語
，有陶張銀素之債權申報書影本附於偵查卷可參。再查告訴人夫
妻提起本案告訴之時間為九十年三月二十七日，告訴人夫妻自承
於八十七年五、六月間知悉甲○○向林內鄉農會抵押借款一千二
百萬元。衡諸常情，如告訴人等於八十七年五、六月間發覺被冒
用其名義辦理其不動產之抵押貸款，何以不即時向警方或檢察官
對被告等人提出偽造文書等刑案告訴及民事之塗銷抵押權登記，
而遲至九十年三月二十七日始具狀告訴？又為何仍於八十七年六
月間收受甲○○之妻許麗香所簽發並交付之四紙本票金額合計為
一千四百萬元？復於八十七年十一月十二日以陶張銀素為債權人
名義，向第一審法院申報破產債權金額為一千四百萬元？（三）
抵押權債權人林內鄉農會就以陶銀宗所有之中山段房地為擔保向
該農會抵押借款四百萬元部分，以該借款本息未按期給付為由，
於八十九年十二月十五日聲請法院核發支付命令，命告訴人等應
連帶給付四百萬元之本息及違約金。告訴人等於收到支付命令後
於九十年一月三日向第一審法院提出異議，指稱：「……於八十
七年一月九日以本人名義向林內鄉農會借貸四百萬元，所借金額
悉數由甲○○領取應用。同時言明所借四百萬元之本金及利息，
全部由理事長甲○○按時支付，本人免負責並無賺利。詎自八十
八年二月起就無依約履行」等語，而由第一審法院以九十年度訴
字第五九號審理後判決告訴人等應連帶給付四百萬元之本息及違
約金予林內鄉農會，告訴人等於該民事訴訟均承認借款之借據上
其等姓名，為其本人親自簽名等語，有該判決附卷可憑，並經原
審調取該卷查核無訛；林內鄉農會另以陶張銀素所有之九芎林段
土地為擔保向該農會抵押借款八百萬元部分，亦以該借款本息未
按期給付為由，於八十九年十二月十五日對告訴人等聲請法院核
發支付命令，命告訴人等連帶給付八百萬元之本息及違約金；告
訴人等於收到支付命令後於九十年一月三日向第一審法院提出異
議，指稱：「……於八十七年三月三十一日以本人名義向林內鄉
農會借貸八百萬元，所借金額悉數由甲○○領取應用，同時言明
所借八百萬元之本金及利息，全部由理事長甲○○按時支付，本
人免負責並無賺利。詎自八十八年八月起就無依約履行」，並經
陶銀宗到庭證述異議狀為其筆跡無訛，嗣由第一審法院以九十年
度重訴字第一一號審理後判決告訴人等應連帶給付八百萬元之本
息及違約金予林內鄉農會，有該判決及民事異議狀附卷可憑，並
經原審調取該卷查核無訛。從上情可知，告訴人等於上開二件民
事訴訟事件均已承認同意由甲○○借用其二人名義借款，對借據
上之簽名亦承認為其本人所簽，則告訴人等於本案否認借據上之
名字為其本人所簽云云，是否與事實相符，即非無疑。（四）第
一審法院將上開擔保放款借據二份、委託書、同意書、切結書、
承諾書、授信約定書上以鉛筆圈起標註之「陶張銀素」簽名（以
上編為Ｇ類），與陶張銀素親自簽名資料「陶張銀素」簽名（編
為Ｈ類），函請法務部調查局鑑定之文載：「文件(一)、(二)、(三)、
(四)、(五)中編號(1)至(8)之陶張銀素簽名為其本人之簽名（編號(1)至
(4)為其案發前後平時書寫之簽名）。請惠予鑑定文件甲、乙、丙
、丁、戊中編號Ａ至編號Ｆ及文件(三)中編號Ｇ之陶張銀素簽名與
前開編號(1)至編號(4)之簽名是否相符，是否為同一人所寫」，經
鑑定結果，認：「送鑑定資料及分類所載：(一)甲：委託書，乙：
同意書，丙：切結書，丁：承諾書，戊：約定書上，貴院鉛筆圈
起標註（Ａ至Ｆ）之陶張銀素簽名，依序別Ａ至Ｆ類。(二)文件(三)
中以鉛筆圈起標註Ｇ之陶張銀素簽名為Ｇ類。陶張銀素簽名資料
『文件(一)、(二)、(三)、(四)、(五)』以鉛筆圈起標註（(1)至(8)之陶張銀
素簽名均編為Ｈ類），而經鑑定結果為：(一)本案提供參對之Ｈ類
各式簽名筆劃雖書寫緩慢，簽名習慣變化不一，然待鑑定之編號
Ａ至Ｆ類陶張銀素簽名亦有書寫緩慢之情形，且待鑑定之編號Ａ
至Ｆ類簽名與Ｈ類簽名部分簽名筆劃特徵相似，故研判兩類簽名
不排除有同一人所書寫之可能性。(二)編號Ｇ類簽名與編號Ｈ類簽
名筆劃特徵不同」等語，有該局九十三年九月二十三日調科二字
第○九三○○三七○四一○號鑑定通知書附卷可按。參諸告訴人
等於上開二件民事訴訟事件均已承認同意由甲○○用其等名義為
上開二件抵押借款情事，及案發前甲○○與告訴人夫妻確係很知
己的朋友，告訴人等先前曾分別同意提供九芎林段土地、中山段
房地，供甲○○作為向林內鄉農會辦理抵押借款之擔保，堪認供
鑑定之編號Ａ至Ｆ類簽名與Ｈ類簽名部分簽名筆劃特徵相似，應
為陶張銀素本人所為簽名，鑑定人鄭家賢於原審所為不利被告等
之證述，核與上開法務部調查局鑑定通知書意旨不合，且不知告
訴人等於上開二件民事訴訟事件均已承認同意由甲○○用其等名
義為上開二件抵押借款情事，故不能作為被告等不利之認定。另
關於鑑定事項其中「編號Ｇ類簽名與編號Ｈ類簽名筆劃特徵不同
」部分，查「編號Ｇ類簽名」係約定書之立約定書人簽名位置。
於該處之簽名原應由立約定書人之本人簽名，但因其他部分，包
括擔保放款借據二份、委託書、同意書、切結書、承諾書等資料
上「陶張銀素」之簽名，確為其本人所簽，已論述如前，則於此
處漏簽部分，由代書人代為簽名並蓋用「陶張銀素」之印章，亦
應認係在「陶張銀素」授權之範圍內，難認係偽造「陶張銀素」
之署押，自不構成偽造文書。（五）證人鄭金陸於偵查中已結證
稱：伊於八十七年間擔任林內鄉農會信用部徵信人員，負責貸款
徵信審查，一般審查後如需對保，對保人沒有空，會至對保人家
中作對保手續等語，於第一審審理時復結證稱：對保文件之時間
、地點均係其所填寫，辦理對保之地點都是在陶銀宗住宅（見第
一審卷(二)第七一頁），且於對保簽章位置部分有「陶張銀素之簽
名並蓋章」，鄭金陸於其下欄之對保人簽章處亦蓋有「鄭金陸」
之章。而陶銀宗並未否認其有在相關資料上之簽名，是陶張銀素
上開之指訴，尚難認係可採。另告訴人等固主張被告等提出之林
內鄉農會「借款申請書」、「擔保放款借據」、「授信約定書」
、「個人資料表」、「切結書」、「承諾書」、「委託書」等文
件，並未填載內容，但已為被告等所否認，且按「依法律之規定
，有使用文字之必要者，得不由本人自寫，但必須親自簽名」，
民法第三條第一項定有明文。又甲○○於八十七年一月六日以陶
銀宗之土地及房屋向林內鄉農會抵押借款四百萬元，及同年三月
十九日以陶張銀素之土地向林內鄉農會抵押借款八百萬元，確實
都經過告訴人等同意，則有關乙○○對保時究竟貸款金額是否已
填妥，或事後代為補填，亦不涉任何刑事問題。綜上各節，並無
確切證據證明被告等確有本案犯行，本件應係甲○○與告訴人等
間之民事糾葛。從而應認不能證明被告等犯罪等情甚詳，因而撤
銷第一審之科刑判決，改為被告等無罪之諭知，已敘明其論斷所
憑之依據與理由，而其所為論述，核與卷證資料相符，從形式上
觀察，並無違背法令之情形存在。查證據之取捨，為事實審法院
之職權，倘其採證認事並不違背證據法則，即不得任意指為違法
。而所謂經驗法則，係指吾人基於日常生活經驗所得之定則，並
非個人主觀之推測。原判決已就相關事證詳加調查論列，復綜合
告訴人等之部分自白、鄭金陸之證言、甲○○之前案紀錄表、第
一審八十七年度破字第四號裁定、陶張銀素之債權申報書、告訴
人等之告訴狀、第一審法院九十年度訴字第五九號判決、九十年
度重訴字第一一號判決、民事異議狀、法務部調查局鑑定通知書
等證據，參互斟酌判斷，資為有利於被告等之認定，併已說明其
取捨判斷而得心證之理由，尚非原審主觀之推測，難謂原判決之
認定有違經驗法則及論理法則。再者，告訴人等於收到法院先後
發給之支付命令後，於九十年一月三日先後向第一審法院提出異
議，指稱：「……於八十七年一月九日以本人名義向林內鄉農會
借貸四百萬元，所借金額悉數由甲○○領取應用。同時『言明』
所借四百萬元之本金及利息，全部由理事長甲○○按時支付，本
人免負責並無賺利。詎自八十八年二月起就無『依約』履行」、
「……於八十七年三月三十一日以本人名義向林內鄉農會借貸八
百萬元，所借金額悉數由甲○○領取應用，同時『言明』所借八
百萬元之本金及利息，全部由理事長甲○○按時支付，本人免負
責並無賺利。詎料自八十八年八月起就無『依約』履行」各等語
，陶銀宗並到庭證述異議狀為其筆跡無訛，且告訴人等於上開民
事訴訟中均承認借據上之姓名，為其等親自簽名，則原審因而認
定本件抵押借款有經過告訴人等之同意，並不能證明被告等有犯
行使偽造私文書之罪，亦無何判決理由不備或應於審判期日調查
之證據未予調查之違法可言。而被告之陳述，以及與被告有親友
關係之證人所為證言是否可信，均不外證據證明力之問題，審理
事實之法院就調查所得心證予以採用，苟與證據法則無違，即非
法所不許，本案證人鄭金陸縱為甲○○之司機，然原判決就其所
為證言，已說明採用之理由，核與證據法則尚無違背。另依原審
九十七年三月二十五日及四月二十二日審判筆錄所載，各該日蒞
庭辯論之檢察官確為林炎昇無訛（見原審更(一)卷第一一五、一四
九頁），並無上訴意旨所指本案係由劉欽銘檢察官擔任蒞庭職務
之情形。況縱有誤寫情事，亦僅係筆錄應予更正之問題，該微疵
尚不致動搖原審上述事實認定，於判決結果不生影響，亦不能指
為違法，而據為提起第三審上訴之適法理由。又查認定被告有罪
之事實，應憑證據，如未能發現相當之證據，或證據不足以證明
，自不能以推測或擬制之方法，以為裁判之基礎，是檢察官既無
從提出其他可資佐證之證據，以證明告訴人之指訴為真實，原審
因而為被告等有利之認定，其所為論斷自無違背客觀存在之經驗
法則可言。檢察官上訴意旨，置原判決之明白論斷於不顧，或為
單純事實之爭執，或仍持原判決已說明理由而捨棄不採之陳詞辯
解，再為事實上之爭執，或就屬於事實審法院採證認事職權之行
使，全憑己見，任意指摘，難謂已符合首揭法定上訴第三審之要
件。應認其等就行使偽造私文書部分之上訴違背法律上之程式，
予以駁回。至檢察官依刑法第二百十四條、第二百十七條、第三
百三十九條第二項起訴部分，核屬刑事訴訟法第三百七十六條第
一、四款所列不得上訴於第三審之案件，既經第二審判決，自不
得上訴於第三審法院，檢察官猶對此等部分提起上訴，顯為法所
不許，亦應從程序上併予駁回。
據上論結，應依刑事訴訟法第三百九十五條前段，判決如主文
中    華    民    國  九十九  年    五    月    六    日
                      最高法院刑事第二庭
                          審判長法官  莊  登  照
                                法官  陳  世  淙
                                法官  徐  昌  錦
                                法官  許  錦  印
                                法官  呂  丹  玉
本件正本證明與原本無異
                                      書  記  官
中    華    民    國  九十九  年    五    月   十一   日
                                                     m

司法院資訊處製作；財團法人民間司法改革基金會備份。
